---
output: github_document
---

<!-- README.md is generated from README.Rmd. Please edit that file -->

```{r, include = FALSE}
knitr::opts_chunk$set(
  collapse = TRUE,
  comment = "#>",
  fig.path = "man/figures/README-",
  out.width = "100%"
)
```

# nucleos

<!-- badges: start -->
[![R-CMD-check](https://github.com/analisemacropro/nucleos/workflows/R-CMD-check/badge.svg)](https://github.com/analisemacropro/nucleos/actions)
<!-- badges: end -->

O objetivo deste pacote é **calcular as medidas de núcleos de inflação** divulgadas pelo Banco Central do Brasil a partir dos dados desagregados do IPCA/IBGE. O pacote contempla o cálculo dos núcleos por exclusão e estatísticos comumente acompanhados pela autoridade monetária: IPCA-EX0, IPCA-EX1, IPCA-EX2, IPCA-EX3, IPCA-MA, IPCA-MS e IPCA-DP.

Este pacote desenvolvido em `R` e faz parte dos **cursos da [Análise Macro](https://analisemacro.com.br/)**.

## Licença

Copyright 2021 Análise Macro. All rights reserved.

## Instalação

O pacote pode ser instalado através do [GitHub](https://github.com/) com o `remotes`:

``` r
if(!require("remotes")) install.packages("remotes")
remotes::install_github("analisemacropro/nucleos")
```

## Funcionalidades

Resumo das principais funcionalidade do pacote:

| Tipo | Núcleo | Função |
| ----- | ----- | ----- |
| Exclusão | IPCA-EX0 | `nucleos::core_adhoc()` |
| Exclusão | IPCA-EX1 | `nucleos::core_adhoc()` |
| Exclusão | IPCA-EX2 | `nucleos::core_adhoc()` |
| Exclusão | IPCA-EX3 | `nucleos::core_adhoc()` |
| Média aparada | IPCA-MA | `nucleos::core_ma()` |
| Média aparada | IPCA-MS | `nucleos::core_ms()` |
| Dupla ponderação | IPCA-DP | `nucleos::core_dp()` |

## Utilização

Exemplos de utilização, primeiro colete os dados:

```{r install}
# Carregar pacotes para exemplos
if(!require("pacman")) install.packages("pacman")
pacman::p_load("nucleos", "dplyr", "magrittr")

# Coletar e tratar dados desagregados do IPCA
ipca_core <- nucleos::get_ipca(table = c(1419, 7060), period = "all") %>%
  nucleos::group_desc()

# Resultado
ipca_core
```

Calculando o IPCA-EX0:

```{r example}
# Núcleo IPCA-EX0
ipca_ex0 <- nucleos::core_adhoc(
  core   = "ex0", # pode ser também ex1, ex2, ex3
  data   = ipca_core,
  change = "pct_change",  # nome da coluna com variações mensais
  weight = "weight",      # nome da coluna dos pesos
  code   = "code",        # nome da coluna de identificação do código do elemento
  date   = "date"         # nome da coluna de datas
  )

# Resultado
ipca_ex0
```

Exemplos para os demais núcleos (consulte a documentação das funções para detalhes):

```{r example2, eval=FALSE}
# Núcleo IPCA-MA
ipca_ma <- ipca_core  %>%
  dplyr::filter(group == "Item") %>%
  nucleos::core_ma(., "pct_change", "weight", "date")

# Núcleo IPCA-MS
ipca_ms <- ipca_core  %>%
  dplyr::filter(group == "Item") %>%
  nucleos::core_ms(., "pct_change", "weight", "code", "date")

# Núcleo IPCA-DP
ipca_dp <- ipca_core  %>%
  nucleos::core_dp(., "pct_change", "weight", "code", "group", "date")
```

