---
title: "Núcleos de inflação do IPCA: um tutorial"
output: rmarkdown::html_vignette
vignette: >
  %\VignetteIndexEntry{Núcleos de inflação do IPCA: um tutorial}
  %\VignetteEngine{knitr::rmarkdown}
  %\VignetteEncoding{UTF-8}
---

```{r}
#| label: opcoes
#| include: false
knitr::opts_chunk$set(
  collapse = TRUE,
  comment = "#>",
  fig.width = 7,
  fig.height = 4,
  fig.align = "center",
  dpi = 96
)
```

O `nucleos` calcula, de forma reprodutível, as séries analíticas derivadas do
IPCA publicadas pelo Banco Central do Brasil, seguindo a metodologia
consolidada na Nota Técnica 57 (dezembro de 2025). Este tutorial explica o que
são os núcleos de inflação, mostra como calculá-los com o pacote e visualiza os
resultados com `ggplot2`.

```{r}
#| label: setup
#| message: false
library(nucleos)
library(dplyr)
library(ggplot2)
```

## Por que núcleos?

A inflação cheia --- a variação do IPCA que sai no noticiário --- é um indicador
ruidoso. Um único choque, como uma quebra de safra ou um reajuste de
combustíveis, desloca o índice sem dizer muito sobre a **tendência** de preços
que a política monetária persegue. Os *núcleos de inflação* filtram esse ruído,
removendo ou reponderando os itens de comportamento atípico para revelar o sinal
persistente.

Não há um único núcleo, e sim uma família, cada um com uma hipótese diferente
sobre onde está o ruído. O `nucleos` implementa todos os do Banco Central.

## Os dados

Toda a análise parte de `get_ipca()`, que coleta do SIDRA/IBGE a variação mensal
e o peso de cada componente do IPCA, costurando automaticamente as cinco
estruturas do índice vigentes desde 1991:

```{r}
#| label: get-ipca
#| eval: false
ipca <- get_ipca(inicio = "2015-01")
```

Para que este tutorial rode sem depender da rede, usamos `ipca_exemplo`, um
recorte de 2015 a 2026 já incluído no pacote --- o resultado exato da chamada
acima.

```{r}
#| label: dados
ipca <- ipca_exemplo
dplyr::glimpse(ipca)
```

Cada linha é um componente do IPCA num mês, identificado pelo código estrutural
e pelo nível hierárquico (índice geral, grupo, subgrupo, item ou subitem).

Antes de calcular os núcleos, definimos dois auxiliares: um tema visual comum e
uma função que acumula a variação mensal em doze meses --- a forma usual de
olhar inflação, que remove a sazonalidade.

```{r}
#| label: helpers
tema_am <- theme_minimal(base_size = 11) +
  theme(
    legend.position = "bottom",
    legend.title = element_blank(),
    plot.title = element_text(face = "bold"),
    panel.grid.minor = element_blank()
  )

# Variacao acumulada em 12 meses, a partir da variacao mensal (%)
acumular_12m <- function(x) {
  fator <- cumprod(1 + x / 100)
  ac <- fator / dplyr::lag(fator, 12) - 1
  ac * 100
}

# Media movel de 12 meses (para suavizar a difusao)
media_movel_12m <- function(x) {
  as.numeric(stats::filter(x, rep(1 / 12, 12), sides = 1))
}

# IPCA cheio (indice geral), para comparar com os nucleos
ipca_cheio <- ipca |>
  filter(codigo == "0") |>
  transmute(date, serie = "IPCA cheio", variacao)
```

## Núcleos por exclusão

A ideia mais direta de núcleo é **excluir** de antemão os itens conhecidamente
voláteis. O Banco Central publica quatro medidas por exclusão, do mais ao menos
abrangente:

- **EX0** remove a alimentação no domicílio;
- **EX1** remove combustíveis e alimentos mais voláteis;
- **EX2** e **EX3** combinam núcleos de serviços, bens industriais e (no EX2)
  alimentação, definidos por critérios específicos da nota.

Todas são *agregações simples*: uma média das variações dos itens que ficam,
ponderada pelos pesos. A função `agregar()` calcula qualquer uma delas --- ou
todas de uma vez.

```{r}
#| label: exclusao
exclusao <- bind_rows(
  agregar(ipca, "Núcleo EX0"),
  agregar(ipca, "Núcleo EX1"),
  agregar(ipca, "Núcleo EX2"),
  agregar(ipca, "Núcleo EX3")
)

exclusao_12m <- exclusao |>
  arrange(serie, date) |>
  group_by(serie) |>
  mutate(acum = acumular_12m(variacao)) |>
  ungroup() |>
  filter(date >= as.Date("2017-01-01"))

cheio_12m <- ipca_cheio |>
  mutate(acum = acumular_12m(variacao)) |>
  filter(date >= as.Date("2017-01-01"))
```

```{r}
#| label: fig-exclusao
#| fig-cap: "Núcleos por exclusão e IPCA cheio, variação acumulada em 12 meses."
ggplot(exclusao_12m, aes(date, acum, color = serie)) +
  geom_line(data = cheio_12m, color = "grey55", linewidth = 1.1,
            linetype = "22") +
  geom_line(linewidth = 0.9) +
  scale_color_brewer(palette = "Set2") +
  labs(
    title = "Núcleos por exclusão vs. IPCA cheio",
    subtitle = "Variação acumulada em 12 meses (%); linha tracejada = IPCA cheio",
    x = NULL, y = "% em 12 meses"
  ) +
  tema_am
```

Os núcleos são visivelmente mais suaves que a linha tracejada do IPCA cheio: ao
remover os itens voláteis, eliminam boa parte dos solavancos de curto prazo.

## Médias aparadas

Em vez de decidir de antemão o que excluir, as **médias aparadas** deixam os
dados decidirem a cada mês. Ordenam-se os itens pela variação de preços e
descartam-se as duas caudas --- os 20% de menor e os 20% de maior variação, por
peso ---, tomando a média ponderada do miolo.

- `core_ma()` faz isso sobre a variação do mês;
- `core_ms()` (com suavização) troca, antes de aparar, a variação de itens de
  reajuste infrequente --- combustíveis, energia, cursos --- pela sua média de
  doze meses, evitando que reajustes concentrados entrem e saiam do miolo.

```{r}
#| label: aparadas
aparadas <- bind_rows(
  mutate(core_ma(ipca),  serie = "MA (sem suavização)"),
  mutate(core_ms(ipca),  serie = "MS (com suavização)")
) |>
  arrange(serie, date) |>
  group_by(serie) |>
  mutate(acum = acumular_12m(variacao)) |>
  ungroup() |>
  filter(date >= as.Date("2017-01-01"))
```

```{r}
#| label: fig-aparadas
#| fig-cap: "Núcleos de médias aparadas, variação acumulada em 12 meses."
ggplot(aparadas, aes(date, acum, color = serie)) +
  geom_line(data = cheio_12m, aes(color = NULL), color = "grey55",
            linewidth = 1.1, linetype = "22") +
  geom_line(linewidth = 0.9) +
  scale_color_manual(values = c("MA (sem suavização)" = "#1B9E77",
                                "MS (com suavização)" = "#D95F02")) +
  labs(
    title = "Médias aparadas vs. IPCA cheio",
    subtitle = "Variação acumulada em 12 meses (%); linha tracejada = IPCA cheio",
    x = NULL, y = "% em 12 meses"
  ) +
  tema_am
```

## Dupla ponderação e percentil 55

Duas medidas completam a família de núcleos:

- **Dupla ponderação** (`core_dp()`) mantém todos os itens, mas reduz o peso dos
  mais voláteis: cada peso original é dividido pelo desvio-padrão das variações
  do item numa janela de 48 meses. Itens instáveis pesam menos.
- **Percentil 55** (`core_p55()`) toma a variação do subitem que ocupa o 55º
  percentil da distribuição ponderada. Usa-se o percentil 55, e não a mediana,
  porque a distribuição de preços é assimétrica à direita e a mediana
  subestimaria a inflação.

```{r}
#| label: dp-p55
dp_p55 <- bind_rows(
  mutate(core_dp(ipca),  serie = "Dupla ponderação"),
  mutate(core_p55(ipca), serie = "Percentil 55")
) |>
  arrange(serie, date) |>
  group_by(serie) |>
  mutate(acum = acumular_12m(variacao)) |>
  ungroup() |>
  filter(date >= as.Date("2020-01-01"))
```

```{r}
#| label: fig-dp-p55
#| fig-cap: "Núcleos de dupla ponderação e percentil 55, acumulado em 12 meses."
ggplot(dp_p55, aes(date, acum, color = serie)) +
  geom_line(data = filter(cheio_12m, date >= as.Date("2020-01-01")),
            aes(color = NULL), color = "grey55", linewidth = 1.1,
            linetype = "22") +
  geom_line(linewidth = 0.9) +
  scale_color_manual(values = c("Dupla ponderação" = "#7570B3",
                                "Percentil 55" = "#E7298A")) +
  labs(
    title = "Dupla ponderação e percentil 55",
    subtitle = "Variação acumulada em 12 meses (%); linha tracejada = IPCA cheio",
    x = NULL, y = "% em 12 meses"
  ) +
  tema_am
```

## Difusão

O índice de **difusão** (`difusao()`) mede outra coisa: em vez do tamanho da
inflação, a sua *amplitude*. É o percentual de subitens do IPCA com variação
positiva no mês. Uma difusão alta indica pressão inflacionária espalhada por
muitos itens --- um sinal de inflação persistente, ainda que o índice cheio
esteja contido.

```{r}
#| label: fig-difusao
#| fig-cap: "Índice de difusão: percentual de subitens com alta no mês (média móvel de 12 meses)."
difusao(ipca) |>
  arrange(date) |>
  mutate(media_movel = media_movel_12m(variacao)) |>
  filter(date >= as.Date("2017-01-01")) |>
  ggplot(aes(date, media_movel)) +
  geom_hline(yintercept = 50, color = "grey70", linetype = "22") +
  geom_line(color = "#66A61E", linewidth = 0.9) +
  labs(
    title = "Índice de difusão do IPCA",
    subtitle = "% de subitens em alta, média móvel de 12 meses; 50% = linha de referência",
    x = NULL, y = "% dos subitens"
  ) +
  tema_am
```

## Panorama: todos os núcleos

Por fim, uma leitura de conjuntura costuma olhar todos os núcleos ao mesmo
tempo. Reunimos os núcleos de cálculo direto e os por exclusão num único painel.

```{r}
#| label: panorama
todos <- bind_rows(
  agregar(ipca, "Núcleo EX0") |> mutate(serie = "EX0"),
  agregar(ipca, "Núcleo EX1") |> mutate(serie = "EX1"),
  agregar(ipca, "Núcleo EX2") |> mutate(serie = "EX2"),
  agregar(ipca, "Núcleo EX3") |> mutate(serie = "EX3"),
  core_ma(ipca)  |> mutate(serie = "MA"),
  core_ms(ipca)  |> mutate(serie = "MS"),
  core_dp(ipca)  |> mutate(serie = "DP"),
  core_p55(ipca) |> mutate(serie = "P55")
) |>
  arrange(serie, date) |>
  group_by(serie) |>
  mutate(acum = acumular_12m(variacao)) |>
  ungroup() |>
  filter(date >= as.Date("2020-01-01"))
```

```{r}
#| label: fig-panorama
#| fig-cap: "Todos os núcleos vs. IPCA cheio, variação acumulada em 12 meses."
#| fig-height: 5
ggplot(todos, aes(date, acum, group = serie)) +
  geom_line(data = filter(cheio_12m, date >= as.Date("2020-01-01")),
            aes(group = NULL), color = "#D95F02", linewidth = 1.2) +
  geom_line(color = "#7570B3", alpha = 0.5, linewidth = 0.7) +
  annotate("text", x = max(todos$date), y = max(cheio_12m$acum, na.rm = TRUE),
           label = "IPCA cheio", color = "#D95F02", hjust = 1, vjust = -0.5,
           fontface = "bold", size = 3.2) +
  labs(
    title = "O leque de núcleos e o IPCA cheio",
    subtitle = "Variação acumulada em 12 meses (%); cada linha roxa é um núcleo",
    x = NULL, y = "% em 12 meses"
  ) +
  tema_am
```

O IPCA cheio (laranja) oscila mais do que qualquer núcleo. Quando o cheio
dispara e os núcleos permanecem contidos, o choque tende a ser transitório;
quando os próprios núcleos sobem, a pressão é disseminada e persistente --- é
essa leitura que o conjunto de medidas permite.

## Conferência com a série oficial

Todo número calculado pelo pacote pode ser conferido contra a série oficial do
Banco Central, publicada no Sistema Gerenciador de Séries Temporais (SGS), com
`get_sgs()`. Os códigos de cada série estão em `series_sgs`.

```{r}
#| label: sgs
#| eval: false
oficial <- get_sgs(11426, inicio = "2020-01")   # núcleo MA oficial
calculado <- core_ma(get_ipca(inicio = "2016-01"))

dplyr::inner_join(calculado, oficial, by = "date",
                  suffix = c("_calc", "_oficial"))
```

No período posterior a 1999, as 22 séries reproduzem os valores oficiais até a
segunda casa decimal. Para os detalhes metodológicos e as limitações do período
de alta inflação, veja `?get_ipca`.
