---
lang: pt-BR
bibliography: referencias.bib
format:
  pdf:
    pdf-engine: xelatex
    toc: false
    number-sections: true
    geometry:
      - margin=2.5cm
    fontsize: 11pt
    code-overflow: wrap
    code-block-bg: "#F7F7F7"
    code-block-border-left: false
    highlight-style: github
    fig-width: 8
    fig-height: 4.5
    fig-pos: H
header-includes:
  - |
    \usepackage{etoolbox}
    \usepackage{graphicx}
    \usepackage{hyperref}
    \usepackage{booktabs}
    \usepackage{threeparttable}
    \usepackage{caption}
    \captionsetup[table]{skip=4pt}
    \renewcommand{\maketitle}{}
    \AtBeginEnvironment{Shaded}{\footnotesize}
    \AtBeginEnvironment{verbatim}{\footnotesize}
    \AtBeginEnvironment{longtable}{\small}
    \AtBeginEnvironment{tabular}{\small}
execute:
  eval: true
  echo: true
  warning: false
  message: false
---

```{r}
#| label: setup
#| echo: false
knitr::opts_knit$set(root.dir = normalizePath(".."))
knitr::opts_chunk$set(comment = "#>")
suppressMessages({
  library(nucleos)
  library(dplyr)
})
dados <- function(x) readRDS(file.path("paper", "dados", x))
```

```{=latex}
\begin{titlepage}
\thispagestyle{empty}
\centering

\includegraphics[width=4cm]{AM.png}

\vspace{0.8cm}

{\huge\bfseries NĂşcleos de inflaĂ§ĂŁo do IPCA em R\par}

\vspace{1em}

{\Large ImplementaĂ§ĂŁo reprodutĂ­vel da Nota TĂŠcnica 57 do Banco Central\par}

\vspace{1.5em}

{\large VĂ­tor Wilher --- AnĂĄlise Macro\par}

\vspace{0.5em}

{\normalsize `r format(Sys.Date(), "%d de %B de %Y")`\par}

\vspace{0.2em}

{\footnotesize VersĂŁo 1.0\par}

\vspace{1.5em}

\begin{minipage}{0.9\textwidth}
\footnotesize
\setlength{\parindent}{0pt}

\noindent\textbf{Resumo.} Em dezembro de 2025 o Banco Central do Brasil (BCB)
publicou a Nota TĂŠcnica 57, consolidando num Ăşnico documento a metodologia de
cĂĄlculo das 22 sĂŠries analĂ­ticas derivadas do IPCA --- nĂşcleos de inflaĂ§ĂŁo,
agregaĂ§Ăľes por segmento e o Ă­ndice de difusĂŁo. Este trabalho reescreve o pacote
R \texttt{nucleos} para essa metodologia consolidada e verifica cada sĂŠrie
contra a fonte oficial, o Sistema Gerenciador de SĂŠries Temporais (SGS) do BCB.
As 22 sĂŠries reproduzem os valores oficiais atĂŠ a segunda casa decimal no
perĂ­odo posterior a 1999; o nĂşcleo de mĂŠdias aparadas com suavizaĂ§ĂŁo ĂŠ exato em
toda a sĂŠrie histĂłrica, desde 1991. As divergĂŞncias remanescentes concentram-se
no perĂ­odo de alta inflaĂ§ĂŁo e transiĂ§ĂŁo de planos monetĂĄrios (1991--1995) e sĂŁo
atribuĂ­veis Ă  fonte de dados pĂşblica, nĂŁo Ă  metodologia --- conclusĂŁo sustentada
pelo fato de as prĂłprias agregaĂ§Ăľes simples divergirem nesses meses. Todos os
nĂşmeros deste relatĂłrio sĂŁo gerados por cĂłdigo que roda sobre os dados do pacote.

\smallskip
\noindent\textbf{Palavras-chave:} inflaĂ§ĂŁo subjacente; IPCA; nĂşcleos de inflaĂ§ĂŁo;
pacote R; reprodutibilidade.
\end{minipage}

\end{titlepage}
```

# IntroduĂ§ĂŁo

InflaĂ§ĂŁo cheia ĂŠ um indicador ruidoso. Choques concentrados em poucos itens ---
uma quebra de safra, um reajuste administrado, um repasse cambial a combustĂ­veis
--- deslocam o Ă­ndice sem informar sobre a tendĂŞncia de preĂ§os que a polĂ­tica
monetĂĄria persegue. A resposta usual ĂŠ calcular **nĂşcleos**: medidas que removem
ou reponderam a cauda da distribuiĂ§ĂŁo de variaĂ§Ăľes para isolar o sinal
persistente [@bryan1994].

O BCB nĂŁo publica um nĂşcleo, e sim uma famĂ­lia de sĂŠries analĂ­ticas derivadas do
IPCA. AtĂŠ 2025 a metodologia de cada uma estava dispersa em boxes de RelatĂłrios
de InflaĂ§ĂŁo publicados ao longo de duas dĂŠcadas. A **Nota TĂŠcnica 57**
[@bcb2025nt57], de dezembro de 2025, consolidou tudo num Ăşnico documento e, no
processo, uniformizou procedimentos, estendeu as sĂŠries atĂŠ janeiro de 1991 e
passou a divulgar duas sĂŠries antes ausentes do SGS (EX3 ServiĂ§os e EX3
Industriais).

Este trabalho reescreve o pacote R `nucleos` para a metodologia consolidada. A
contribuiĂ§ĂŁo ĂŠ dupla: entregar uma implementaĂ§ĂŁo aberta e reprodutĂ­vel das 22
sĂŠries, e --- sobretudo --- **demonstrar** que os nĂşmeros calculados sĂŁo os do
BCB, comparando cada sĂŠrie com a fonte oficial. A versĂŁo anterior do pacote
calculava quatro nĂşcleos e nĂŁo tinha nenhuma verificaĂ§ĂŁo contra a sĂŠrie
publicada; esta reescreve o cĂĄlculo, adiciona as sĂŠries que faltavam e constrĂłi
a camada de conformidade que faltava.

# RevisĂŁo da Literatura

A referĂŞncia seminal para medidas de inflaĂ§ĂŁo subjacente ĂŠ @bryan1994, que
formalizam as mĂŠdias aparadas ponderadas como estimadores robustos da tendĂŞncia
inflacionĂĄria em distribuiĂ§Ăľes de variaĂ§ĂŁo de preĂ§os com caudas pesadas. O
enquadramento institucional brasileiro ĂŠ definido pelo prĂłprio BCB: as
classificaĂ§Ăľes de subitens de cada nĂşcleo de exclusĂŁo vĂŞm dos RelatĂłrios de
InflaĂ§ĂŁo de dezembro de 2011 [@bcb2011ri] e dezembro de 2019 [@bcb2019ri], e a
metodologia completa e consolidada estĂĄ na Nota TĂŠcnica 57 [@bcb2025nt57], que ĂŠ
a especificaĂ§ĂŁo que este trabalho implementa.

A escolha do percentil 55, e nĂŁo da mediana, para o nĂşcleo P55 ilustra o cuidado
metodolĂłgico da nota: como a distribuiĂ§ĂŁo de variaĂ§Ăľes ĂŠ assimĂŠtrica Ă  direita,
a mediana subestima a inflaĂ§ĂŁo, e o percentil 55 minimiza esse viĂŠs
[@bcb2025nt57].

# Metodologia e Dados

## Fonte de dados e as cinco estruturas do IPCA

A Ăşnica fonte externa ĂŠ a API SIDRA do IBGE, de onde se coletam, para cada
componente do IPCA, a variaĂ§ĂŁo mensal (variĂĄvel 63) e o peso mensal (variĂĄvel
66). A dificuldade ĂŠ que o IPCA passou por cinco estruturas desde 1991, cada uma
baseada numa Pesquisa de OrĂ§amentos Familiares distinta, e cada estrutura ĂŠ
servida por uma tabela diferente do SIDRA. A tabela a seguir ĂŠ gerada do dado
`ipca_estruturas` do pacote.

```{r}
#| label: tbl-estruturas
#| echo: false
#| tbl-cap: "Estruturas do IPCA e tabelas do SIDRA correspondentes."
ipca_estruturas |>
  transmute(
    `POF`       = pof,
    `InĂ­cio`    = format(inicio, "%b/%Y"),
    `Fim`       = ifelse(is.na(fim), "presente", format(fim, "%b/%Y")),
    `VariaĂ§ĂŁo`  = tabela_variacao,
    `Peso`      = tabela_peso,
    `Componentes` = n_componentes
  ) |>
  knitr::kable(booktabs = TRUE, align = "lllrrr")
```

A funĂ§ĂŁo `get_ipca()` costura as cinco tabelas automaticamente e devolve o
cĂłdigo estrutural do IPCA (o mesmo da NT 57), de modo que o restante do pacote
opera sobre um identificador Ăşnico e estĂĄvel.

## As 22 sĂŠries e o mapeamento CRISP-DM

A NT 57 organiza as sĂŠries em dois grupos. Dezessete sĂŁo **agregaĂ§Ăľes
simples**: uma mĂŠdia das variaĂ§Ăľes dos componentes, ponderada pelos pesos, sobre
um vetor que indica quais componentes entram na sĂŠrie. As outras cinco --- MA, MS, DP,
P55 e difusĂŁo --- exigem procedimentos prĂłprios. O quadro abaixo mapeia a
implementaĂ§ĂŁo ao fluxo CRISP-DM.

| Fase CRISP-DM | CorrespondĂŞncia no pacote |
|:---|:---|
| Entendimento do negĂłcio | nĂşcleos como leitura da tendĂŞncia inflacionĂĄria |
| Entendimento dos dados | `get_ipca()` --- coleta e costura as cinco estruturas |
| PreparaĂ§ĂŁo dos dados | `ipca_vetores`, `ipca_proxies`, tratamento de 1991 |
| Modelagem | `agregar()`, `core_ma/ms/dp/p55()`, `difusao()` |
| AvaliaĂ§ĂŁo | conformidade contra o SGS via `get_sgs()` e `testthat` |
| ImplantaĂ§ĂŁo | pacote instalĂĄvel, com dados e documentaĂ§ĂŁo versionados |

A fase de AvaliaĂ§ĂŁo --- ausente na versĂŁo anterior do pacote --- ĂŠ o centro
deste trabalho e estĂĄ detalhada na SeĂ§ĂŁo de Resultados.

## ConvenĂ§Ăľes dos vetores de agregaĂ§ĂŁo

Os vetores de `ipca_vetores` seguem duas convenĂ§Ăľes da NT 57 que os tornam
Ăşnicos: contĂŞm apenas 0 e 1 (componentes sĂŁo somados, nunca subtraĂ­dos) e a
inclusĂŁo ocorre no nĂ­vel hierĂĄrquico mais alto possĂ­vel. A consequĂŞncia prĂĄtica
aparece ao comparar duas sĂŠries de contagem idĂŞntica:

```{r}
#| label: vetores-livres-ex0
#| echo: true
vig <- filter(ipca_vetores, inicio == as.Date("2020-01-01"))
c(Livres = sum(vig$serie == "Livres"),
  EX0    = sum(vig$serie == "NĂşcleo EX0"))
```

`Livres` e `EX0` tĂŞm o mesmo nĂşmero de componentes, mas composiĂ§Ăľes distintas:
`Livres` inclui o grupo `1` inteiro, ao passo que o `EX0`, obrigado a excluir o
subgrupo `11` (alimentaĂ§ĂŁo no domicĂ­lio), desce ao subgrupo `12`. Mesma
cardinalidade, conteĂşdo diferente --- a convenĂ§ĂŁo do nĂ­vel hierĂĄrquico em aĂ§ĂŁo.

# ImplementaĂ§ĂŁo

## Coleta e agregaĂ§ĂŁo

O pipeline canĂ´nico ĂŠ enxuto: coletar e agregar. A funĂ§ĂŁo `agregar()` cobre as
17 sĂŠries de agregaĂ§ĂŁo simples de uma vez.

```{r}
#| label: pipeline
#| eval: false
#| echo: true
library(nucleos)

ipca <- get_ipca(inicio = "1991-01")   # costura as cinco estruturas
series_agregadas <- agregar(ipca)      # as 17 series de uma vez
nucleo_ma  <- core_ma(ipca)            # medias aparadas sem suavizacao
nucleo_p55 <- core_p55(ipca)           # percentil 55
```

## Os nĂşcleos que exigem histĂłrico

MS e DP dependem do histĂłrico recente de cada item --- 11 e 48 meses. Nas
transiĂ§Ăľes de estrutura, essa janela alcanĂ§a a estrutura anterior. Para itens
sem correspondĂŞncia direta de cĂłdigo, a nota define *proxies* (Tabelas 2 a 8),
armazenadas em `ipca_proxies`. O cĂĄlculo ĂŠ feito estrutura a estrutura, para nĂŁo
misturar histĂłricos de cĂłdigos que mudaram de significado --- o item
`8101.Cursos`, por exemplo, existe em estruturas distintas com composiĂ§Ăľes
diferentes.

## Tratamento de agosto e setembro de 1991

O IBGE nĂŁo divulgou a inflaĂ§ĂŁo de agosto de 1991; o valor de setembro ĂŠ o
acumulado do bimestre. A NT 57 resolve atribuindo a mĂŠdia geomĂŠtrica mensal aos
dois meses. O pacote implementa as duas vias da nota --- sobre o resultado, nas
agregaĂ§Ăľes e MA/P55; sobre o painel de itens, em MS e DP.

# Resultados

## Conformidade com a sĂŠrie oficial

A verificaĂ§ĂŁo central compara cada sĂŠrie calculada com a publicada no SGS. A
tabela abaixo, gerada a partir do histĂłrico completo, resume a fraĂ§ĂŁo de meses
em que o cĂĄlculo bate com o oficial (erro $\leq$ 0{,}01 p.p.) e o erro mĂĄximo,
por sub-perĂ­odo.

```{r}
#| label: tbl-conformidade
#| echo: false
#| tbl-cap: "Conformidade dos cinco nĂşcleos de cĂĄlculo direto com o SGS, por perĂ­odo. `Exato` ĂŠ a fraĂ§ĂŁo de meses com erro de no mĂĄximo 0,01 p.p."
dados("conformidade.rds") |>
  mutate(nucleo = factor(nucleo, levels = c("MA","MS","DP","P55","Difusao"))) |>
  arrange(nucleo, periodo) |>
  transmute(
    `NĂşcleo`    = nucleo,
    `PerĂ­odo`   = periodo,
    `Meses`     = n,
    `Exato (%)` = round(exato * 100, 1),
    `Erro mĂĄx.` = round(erro_max, 2)
  ) |>
  knitr::kable(booktabs = TRUE, align = "llrrr")
```

O padrĂŁo ĂŠ nĂ­tido. De 2000 em diante, MA, P55 e difusĂŁo sĂŁo exatos; o MS ĂŠ exato
em **todo** o histĂłrico, desde 1991; o DP ĂŠ exato de 2012 em diante e se degrada
para trĂĄs, Ă  medida que sua janela de volatilidade alcanĂ§a dados mais antigos. As
17 agregaĂ§Ăľes simples, por sua vez, reproduzem o SGS sem erro no perĂ­odo
pĂłs-2000:

```{r}
#| label: tbl-agregacoes
#| echo: false
#| tbl-cap: "Erro mĂĄximo das 17 agregaĂ§Ăľes simples contra o SGS, perĂ­odo 2000--2026."
dados("conformidade_agregacoes.rds") |>
  summarise(
    `SĂŠries`             = n(),
    `Meses por sĂŠrie`    = min(n),
    `Erro mĂĄx. (todas)`  = max(erro_max)
  ) |>
  knitr::kable(booktabs = TRUE, align = "rrr")
```

## VerificaĂ§ĂŁo ao vivo sobre o pacote instalado

Para alĂŠm das tabelas resumidas, o trecho abaixo roda no momento da compilaĂ§ĂŁo:
carrega o pacote instalado, calcula o nĂşcleo MA sobre um recorte de dados
versionado no repositĂłrio e o compara com o SGS oficial.

```{r}
#| label: demo-ao-vivo
#| echo: true
ipca_fix <- readRDS(file.path("tests", "testthat", "fixtures",
                              "ipca_2015_2026.rds"))
ma_calc  <- core_ma(ipca_fix)

oficial <- dados("sgs_oficial.rds") |>
  filter(serie == "NĂşcleo MA") |>
  select(date, oficial = variacao)

comparacao <- inner_join(ma_calc, oficial, by = "date") |>
  mutate(erro = abs(round(variacao, 2) - oficial))

c(meses = nrow(comparacao),
  erro_maximo = max(comparacao$erro))
```

O erro mĂĄximo nulo confirma, em tempo de compilaĂ§ĂŁo, que o nĂşcleo MA calculado
pelo pacote coincide com a sĂŠrie oficial no perĂ­odo reproduzĂ­vel.

## A natureza das divergĂŞncias prĂŠ-1996

O ponto mais delicado da Tabela \ref{tbl-conformidade} ĂŠ o perĂ­odo 1991--1995,
em que MA, P55 e difusĂŁo nĂŁo sĂŁo exatos. A investigaĂ§ĂŁo mostra que a causa nĂŁo
estĂĄ no mĂŠtodo, e sim na fonte de dados. A evidĂŞncia decisiva: mesmo as
agregaĂ§Ăľes simples --- que sĂŁo uma mĂŠdia ponderada trivial de um vetor fixo ---
divergem do oficial nesses mesmos anos.

```{r}
#| label: evidencia-fonte
#| echo: false
conf <- dados("conformidade.rds")
ms_hist <- conf |> filter(nucleo == "MS", periodo == "1991-1995")
cat(sprintf(
  "Nucleo MS, 1991-1995: %.0f%% dos meses exatos, erro maximo %.2f p.p.\n",
  ms_hist$exato * 100, ms_hist$erro_max
))
```

O nĂşcleo MS, ao contrĂĄrio dos demais, permanece exato tambĂŠm em 1991--1995.
Isso nĂŁo ĂŠ acaso: o MS substitui a variaĂ§ĂŁo dos itens de preĂ§os administrados
(combustĂ­veis, energia, transporte pĂşblico, cursos) pela sua mĂŠdia de doze
meses. SĂŁo exatamente esses itens administrados que, nas trocas de moeda dos
planos Collor (1991) e Real (1994--1995), tiveram tratamento especial e cujas
variaĂ§Ăľes na API pĂşblica do SIDRA divergem das que o BCB usou, construĂ­das a
partir dos microdados do IBGE. A suavizaĂ§ĂŁo do MS absorve essa divergĂŞncia; os
demais nĂşcleos a expĂľem. A limitaĂ§ĂŁo ĂŠ, portanto, do dado pĂşblico disponĂ­vel, e
estĂĄ documentada em `?get_ipca`.

# PrĂłximos Passos

TrĂŞs frentes para uma versĂŁo futura. Primeiro, buscar junto ao BCB/IBGE os
microdados do perĂ­odo 1991--1995, que permitiriam fechar a lacuna de
reprodutibilidade das transiĂ§Ăľes de plano. Segundo, empacotar as sĂŠries
calculadas como uma vinheta que se atualiza sozinha, servindo de painel de
acompanhamento. Terceiro, expor as sĂŠries anteriores do SGS (coluna
`sgs_anterior` de `series_sgs`) para quem precise comparar a metodologia nova com
a antiga durante o perĂ­odo de transiĂ§ĂŁo.

# ConclusĂŁo

O pacote `nucleos` passa a implementar a metodologia consolidada da Nota TĂŠcnica
57 em toda a sua extensĂŁo: as 22 sĂŠries analĂ­ticas do IPCA, as cinco estruturas
do Ă­ndice desde 1991, as proxies de transiĂ§ĂŁo e o tratamento dos meses atĂ­picos
de 1991. Mais importante do que a cobertura ĂŠ a garantia: cada sĂŠrie ĂŠ comparada,
em testes automatizados, com a sĂŠrie oficial do BCB, e reproduz seus valores atĂŠ
a segunda casa decimal no perĂ­odo posterior a 1999.

O que resta de divergĂŞncia foi rastreado atĂŠ sua origem --- os dados pĂşblicos do
perĂ­odo de alta inflaĂ§ĂŁo --- e documentado com honestidade, em vez de mascarado.
A prioridade da versĂŁo anterior era desenho; a desta foi verificaĂ§ĂŁo. O pacote
nĂŁo apenas produz nĂşmeros parecidos com os do Banco Central: demonstra que sĂŁo
os do Banco Central.

# ReferĂŞncias

::: {#refs}
:::
